臺灣高等法院民事判決　　　　　　　　 99年度家上字第311號
上　訴　人　Robin Peter Tijssen
訴訟代理人　陳芳俞律師
　　　　　　謝宏明律師
　　　　　　劉汗曦律師
被上　訴人　黃才育　
　　　　　　黃苡甄（Aimee Huang）
法定代理人　張秀如　
共　　　同
訴訟代理人　魏雯祈律師
　　　　　　陳永來律師
　　　　　　徐慧齡律師
上列當事人間確認親子關係不存在等事件，上訴人對於中華民國
99年11月10日臺灣桃園地方法院99年度親字第140 號第一審判決
提起上訴，本院於民國100年3 月15日言詞辯論終結，判決如下：
    主  文
上訴駁回。
第二審訴訟費用由上訴人負擔。
    事實及理由
一上訴人起訴主張：甲○○（原為共同被上訴人，經上訴人於民
  國100年3 月3日具狀撤回此部分上訴，見本院卷第96頁）自民
  國（下同）97年4 月起與伊交往，並於97年4月13日至97年5月
  24日期間赴荷蘭與伊同住並發生性關係，甲○○因而受胎，於
  98年9 月14日在美國產下被上訴人丙○○（下稱丙○○），但
  因當時甲○○與被上訴人乙○○（下稱乙○○）為夫妻，依民
  法第1063條第1 條規定，丙○○被推定為乙○○之婚生子女，
  為此提起本件訴訟等語。聲明求為：(一)確認被上訴人間親子關
  係不存在；(二)確認上訴人與丙○○間親子關係存在。
二被上訴人抗辯：丙○○係甲○○在與乙○○婚姻關係存續中受
  胎所生，推定為乙○○之婚生子女，在被上訴人或甲○○依法
  提起否認子女之訴，並獲確定勝訴判決之前，上訴人不得以親
  子血緣違反真實為由提起本件訴訟等語。
三原審駁回上訴人之訴，上訴人不服，提起上訴，聲明求為：(一)
  原判決廢棄；(二)確認被上訴人間親子關係不存在；(二)確認上訴
  人與丙○○間親子關係存在。被上訴人則答辯聲明求為：駁回
  上訴。
四兩造不爭執之事實：
(一)甲○○、乙○○於98年2 月23日申請結婚登記，登記結婚日為
  97年5 月16日。
(二)甲○○於98年9月14日產下丙○○，依民法第1062條第1項規定
  ，從丙○○出生日回溯第181日起至第302日止（即97年11月17
  日起至98年3 月18日止），為其受胎期間，並於98年11月23日
  登記其為甲○○、乙○○之婚生子女。
五得心證之理由：
(一)按民法第1063條第1 項規定：「妻之受胎，係在婚姻關係存續
  中者，推定其所生子女為婚生子女。」、第2 項規定：「前項
  推定，夫妻之一方或子女能證明子女非為婚生子女者，得提起
  否認之訴。」。次按司法院大法官會議第587 號解釋謂「法律
  不許親生父對受推定為他人之婚生子女提起否認之訴，係為避
  免因訴訟而破壞他人婚姻之安定、家庭之和諧及影響子女受教
  養之權益，與憲法尚無牴觸。至於將來立法是否有限度放寬此
  類訴訟，則屬立法形成之自由。」，並於理由書說明「如許其
  （指生父）提起此類訴訟，則不僅須揭發他人婚姻關係之隱私
  ，亦須主張自己介入他人婚姻之不法行為，有悖社會一般價值
  之通念。故為防止妨礙他人權利、維持社會秩序而限制其訴訟
  權之行使，乃屬必要，與憲法並無牴觸。至於將來立法者應否
  衡量社會觀念之變遷，以及應否考慮在特定條件下，諸如夫妻
  已無同居共同生活之事實、子女與親生父事實上已有同居撫養
  之關係等而有限度放寬此類訴訟之提起，則屬立法形成之自由
  。」。是我國民法明定妻在婚姻關係存續中受胎所生子女，經
  推定為婚生子女者，僅該夫妻之一方或子女得提起否認之訴，
  且於法院以判決否定此婚生子女身分關係確定前，第三人（包
  括主張為該子女血緣上生父之人）不得對仍受推定為他人之婚
  生子女，提起否認之訴。至對於仍受推定為他人之婚生子女，
  提起確認該子女與法律推定之生父間之親子關係不存在之訴，
  其性質與否定婚生子女身分關係無異，應認第三人亦不得提起
  。
(二)依法推定為夫妻之婚生子女，在該夫妻之一方或子女依民法第
  1063條第2 項規定提起否認之訴，得有勝訴之確定判決以前，
  此婚生子女身分關係仍為法律所推定，主張為該子女血緣上生
  父之人無從與該子女同時發生法律上之親子身分關係，故其對
  於仍受推定為他人之婚生子女，主張為該子女血緣上之生父，
  而提起確認與該子女間有親子關係存在之訴，於法顯有未合，
  不應准許。
(三)上訴人主張：Convention on the Rights of the Child（聯
  合國兒童權利公約）第8條規定「States Parties undertake
  to respect the right of the child to preserve his or
  her identity, including nationality, name and family
  relations as recognized by law without unlawful inter-
  frence.（ 國家必須尊重兒童保存其身分之權利，包括以法律
  承認其國籍、姓名、家庭關係等，不受非法干擾），是確認兒
  童血統攸關該兒童之身分權，應受到國家保護，而不應以法律
  或程序阻撓、干預，故伊應得提起本件訴訟云云。惟查，上開
  公約所謂身分權利，指兒童之國籍、姓名、家庭關係等而言，
  而所謂家庭關係，包括法律推定為婚生子女之兒童，與法律上
  之父所建立之家庭關係在內，是我國民法關於婚生子女推定之
  法律，與上開公約並無衝突。況查，上開公約係保護兒童之權
  益，並非保障主張為該兒童血緣上生父之人之權益，故被上訴
  人執此主張其得提起本件訴訟，委無可取。
(四)上訴人提出歐洲人權法院於99年12月21日所為第20578/07號判
  決（本院卷第109至147、150至155頁），主張伊得提起本件訴
  訟云云。惟揆之上開判決內容，爭執事項為已受推定為他人婚
  生子女者，其血緣上之生父能否要求接觸該子女（相當於主張
  探視權），並非血緣上之生父能否請求否定其婚生子女身分關
  係，故上訴人執此主張其得提起本件訴訟，亦無可取。
(五)上訴人主張：甲○○、乙○○申請結婚登記，登記結婚日為97
  年5 月16日，但當時甲○○在荷蘭與伊同住，不可能與乙○○
  舉行婚禮，依97年5 月23日修正施行前民法第982條第1項、第
  988條第1款規定，其婚姻無效，則丙○○非在甲○○、乙○○
  婚姻關係存續期間受胎，不發生推定丙○○為乙○○婚生子女
  之效力云云。被上訴人則抗辯：甲○○、乙○○事實上於97年
  2月間舉行婚禮，登記結婚日為97年5月16日，係因算命認為該
  日期與甲○○、乙○○之八字較合等語。按97年5 月23日修正
  施行前民法第982 條規定，結婚應有公開儀式及二人以上之證
  人；經依戶籍法為結婚之登記者，推定其已結婚。經查，上訴
  人主張甲○○於97年5 月16日在荷蘭等語，固為被上訴人是認
  ，惟甲○○、乙○○已依戶籍法完成結婚登記，即對外表示其
  二人已結婚，則甲○○、乙○○申報之結婚日期縱與實際結婚
  日期不符，亦係其二人是否應依戶籍法第22條申請更正結婚日
  期登記之問題，尚難遽謂甲○○、乙○○自始無結婚之事實，
  換言之，甲○○、乙○○既已完成結婚登記，仍應推定其二人
  已結婚，則依民事訴訟法第281 條規定「法律上推定之事實無
  反證者，無庸舉證。」，被上訴人無庸就甲○○、乙○○結婚
  有公開儀式及二人以上之證人等事實，負舉證責任，而應由上
  訴人就甲○○、乙○○結婚，欠缺法定形式要件，負證明之責
  ，惟上訴人迄今未能舉證證明，其主張甲○○、乙○○結婚欠
  缺形式要件，應屬無效云云，尚非可採。又按戶籍法第25條規
  定，登記後發生訴訟者，應俟判決確定或訴訟上和解或調解成
  立後，再為變更、更正、撤銷或廢止之登記。經查，上訴人未
  提出確認甲○○、乙○○結婚無效，及請求其二人辦理撤銷結
  婚登記之訴，並獲確定勝訴判決，憑以撤銷甲○○、乙○○之
  結婚登記前，該結婚登記仍然存在，法律仍推定丙○○為乙○
  ○之婚生子女，上訴人顯然無從與丙○○同時發生法律上之親
  子身分關係，故上訴人上開主張為不可採。
六綜上所述，上訴人起訴請求確認被上訴人間親子關係不存在，
  及確認上訴人與丙○○間親子關係存在，均為無理由，不應准
  許。原審為上訴人敗訴之判決，並無不合。上訴意旨指摘原判
  決不當，求予廢棄改判，為無理由，應予駁回。
七據上論結，本件上訴為無理由，依民事訴訟法第449條第1項、
  第78條，判決如主文。
中    華    民    國   100    年    3     月    29    日
                  民事第四庭    
                       審判長法  官   張劍男
                             法  官   彭昭芬
                             法  官   翁昭蓉
正本係照原本作成。
如不服本判決，應於收受送達後20日內向本院提出上訴書狀，其
未表明上訴理由者，應於提出上訴後20日內向本院補提理由書狀
（均須按他造當事人之人數附繕本）上訴時應提出委任律師或具
有律師資格之人之委任狀；委任有律師資格者，另應附具律師資
格證書及釋明委任人與受任人有民事訴訟法第466條之1第1項但
書或第2項（詳附註）所定關係之釋明文書影本。如委任律師提
起上訴者，應一併繳納上訴審裁判費。
中    華    民    國   100    年    3     月    29    日
                              書記官  張淑芬
附註：
民事訴訟法第466條之1（第1項、第2項）：
對於第二審判決上訴，上訴人應委任律師為訴訟代理人。但上訴
人或其他法定代理人具有律師資格者，不在此限。
上訴人之配偶、三親等內之血親、二親等內之姻親，或上訴人為
法人、中央或地方機關時，其所屬專任人員具有律師資格並經法
院認為適當者，亦得為第三審訴訟代理人。